臺灣高等法院高雄分院刑事判決　　　　　　　　　　九十一年度上易字第五三四號
　　　上　訴　人
　　　即　被　告　乙○○
　　　上　訴　人
　　　即　被　告　戊○○
　　　上　訴　人
　　　即　被　告　丁○○
　　　上　訴　人
　　　即　被　告　丙○○
右上訴人因傷害案件，不服臺灣高雄地方法院九十年度易字第四一七一號中華民國九
十一年一月十七日第一審判決（起訴案號：臺灣高雄地方法院檢察署八十九年度偵字
第二六四七六號、九十年度偵字第三二八三號、第二０二三二號），及移送併辦（九
十年度偵字第二０二四七號、第二０二七三號），提起上訴，本院判決如左：
      主      文
上訴駁回。
      事      實
一、乙○○、丁○○、戊○○、丙○○（分別為父、長子、次子、長女）同住在高雄
    市○鎮區○○街一四○巷二號，庚○○、壬○○○、己○○、辛○○（分別為父
    、母、長子、四子，以上四人已經原審分別判處拘役確定）同住在高雄市○鎮區
    ○○街一四○巷六號，二家毗鄰而居，惟王家認為林家於民國八十八年間蓄意破
    壞其浪板，林家則認為王家於八十九年間故意破壞其樓上水龍頭，二家人相處素
    不和睦。嗣於八十九年九月二十三日下午六時三十分許，壬○○○看見門前水溝
    上放置磚塊，認為王家有意堵住水溝，乃拾起磚塊丟向王家大門，乙○○聞聲外
    出查看而與壬○○○發生口角衝突，己○○、辛○○聞吵架聲自屋內外出查看，
    亦與乙○○發生口角，竟與壬○○○基於共同傷害之犯意聯絡，由己○○、辛○○與乙○○互毆，戊○○在其屋內聽聞外面吵鬧聲亦隨後外出查看，見其父乙○○正與己○○、辛○○互毆，乃與乙○○基於共同傷害之犯意，與其父乙○○聯
    手與己○○、辛○○互毆，其間壬○○○持掃把趁機毆打戊○○，丙○○聞聲出
    來見狀，亦基於與乙○○、戊○○共同傷害之犯意聯絡，出手抓傷壬○○○（以
    下稱第一次互毆事件），壬○○○因而受有右耳下三公分擦傷、右頸多次紅腫擦
    傷，辛○○、己○○分別受有頭部、臉部、手臂、身體等多處挫傷。
二、庚○○於八十九年九月二十三日晚間九時許返家後得悉上情，氣憤不過，到王家
    找乙○○理論，惟乙○○雖在家中，但未出面，直至當日晚間十時許，戊○○、
    丁○○適巧騎乘機車自外返家，庚○○乃要求王家二兄弟請其父出面理論，然雙
    方一言不合，戊○○承上之傷害犯意，與丁○○基於共同傷害之犯意聯絡，與庚○○與己○○二人互毆（以下稱第二次互毆事件），庚○○在互毆中受有頭部二
    處瘀傷、擦傷，臉部下顎、下唇擦傷等傷害（己○○、戊○○、丁○○均未成傷
    ）。
三、案經被害人庚○○、壬○○○、己○○、辛○○訴由高雄市政府警察局前鎮分局
    移送臺灣高雄地方法院檢察署檢察官偵查起訴及移送併案審理。
      理      由
一、訊據上訴人即被告乙○○、丁○○、戊○○、丙○○均矢口否認有何傷害犯行，
    被告乙○○辯稱：壬○○○於當晚六時許拿磚塊砸我家大門，不久己○○、辛○○與壬○○○三人口出穢言辱罵，我出去查看時，辛○○持鋁條先毆打我，我子
    戊○○出來勸架，竟遭己○○及辛○○一起毆打，其後辛○○按住戊○○，己○○將我壓在地面毆打我，壬○○○手持掃把打戊○○，我女兒丙○○要拉我起來
    ，反遭壬○○○毆打，當晚十時左右，我被妻子反鎖在屋內，但仍有看見庚○○
    在屋外勒住戊○○，己○○拿武器、壬○○○拿掃打戊○○等語。被告丁○○辯
    稱：當晚六時許聽見樓下吵鬧聲，下樓時警員已在現場處理，當晚我與戊○○騎
    機車返家，我要進家門時，庚○○將戊○○拖走，己○○及辛○○持棍棒要毆打
    我們，石琢玉拉住我，所以我並未動手參與互毆等語。被告戊○○辯稱：當時六
    時許我與父親及蔡佳芳在客廳談保險之事，聽見壬○○○拿磚塊砸的聲音，我父
    親出去就被己○○及辛○○毆打，我過去要拉開他們，也被己○○及辛○○毆打
    ，壬○○○也持掃把打我，當晚十時許，我與丁○○剛返抵家門，安全帽尚未摘
    下，庚○○、己○○、壬○○○三人一起毆打我，丁○○見狀要勸開他們，但庚○○又毆打丁○○，但丁○○用安全帽擋著，所以沒有受傷等語。被告丙○○於
    調查時辯稱：當晚六時許聽見外面吵鬧聲，下樓時看到壬○○○頭戴安全帽、手
    拿掃把毆打我父乙○○及兄戊○○，我要搶下壬○○○掃把，被壬○○○打到頭
    部，蔡佳芳則在一旁勸架，我並沒有動手打壬○○○，當晚第二次衝突，我有出
    去，試圖要勸架，但他們都是男生，所以我未趨前等語。
二、被告乙○○、丁○○、戊○○、丙○○（分別為父、長子、次子、長女）同住在
    高雄市○鎮區○○街一四○巷二號，庚○○、壬○○○、己○○、辛○○（分別
    為父、母、長子、四子）同住在高雄市○鎮區○○街一四○巷六號，二家毗鄰而
    居，王家認為林家於八十八年間蓄意破壞其浪板，林家則認為王家於八十九年間
    故意破壞其樓上水龍頭，二家人相處，素不和睦等情，已據庚○○、被告乙○○
    於原審審理中及本院調查時陳述明確，且經證人即警員蕭振宏、林錦昌於本院九
    十一年四月二十四日調查時結證屬實（見本院卷第六十二頁、第六十三頁），足
    認林家與王家已因毗鄰細故，向來情感不佳，相處不睦，先此敘明。
三、在第一次互毆事件中，被告乙○○、戊○○、丙○○與壬○○○、己○○、辛○○與被互毆之經過情形，業據告訴人壬○○○、己○○、辛○○分別於偵訊及原
    審審理中迭次陳述綦詳，由原審被告壬○○○、己○○、辛○○與被告乙○○、
    戊○○、丙○○迭次指述可知，第一次互毆事件時彼等六人確有在場無訛，雖被
    告乙○○、戊○○、丙○○均辯稱彼等並未毆打他方，而係他方動手毆打彼等，
    另告訴人壬○○○、己○○、辛○○指訴被告丁○○在場參與毆打等情，惟查：
  (一)被告乙○○、戊○○、丙○○共同傷害告訴人壬○○○、己○○、辛○○之行為
    ，亦據告訴人壬○○○、辛○○、己○○指訴綦詳，另己○○於原審審理中供承
    ：我衝出去與王家三父子互毆時，我母親也有加入毆打等語（見原審卷第八十三
    頁），足認告訴人壬○○○確有參與第一次互毆事件。又證人即發生第一次互毆
    事件後據報到現場處理之高雄市政府警察局前鎮分局瑞隆派出所警員許景湖於原
    審審理中到庭證稱：我接獲報案後三分鐘，亦即於十八時三十八分趕赴現場，當
    時現場已無互毆，只有壬○○○還在外面，己○○及辛○○均在自己家裡，我看
    見壬○○○及己○○、辛○○身上均有受傷，乙○○及戊○○二人身上亦有傷，
    我乃依據上開受傷者陳述被何人毆打之情形，記載在工作紀錄簿上，當時王家二
    位受傷者說遭林家三位受傷者毆打，而林家三位受傷者亦陳述遭王家二位受傷者
    毆打等語明確（見原審卷第一三三頁），復有工作紀錄簿一份附於原審卷第一四
    三頁可參。故警員許景湖到場時，第一次互毆事件業已結束，其並未親見親聞事
    件發生之經過情形，其工作紀錄簿之記載，僅依據受傷者口述被何人毆打而成，
    是關於被告丁○○與丙○○是否有參與第一次互毆事件，自不能單憑該工作紀錄
    簿之記載逕予認定，仍應依其他卷證資料加以認定。
  (二)證人陳敬文於偵訊及原審審理中到庭證述：我住在高雄市○鎮區○○街一五二號
    六樓，當甲聽到樓下有人以三字經對罵，我下樓後看見辛○○與戊○○二人在地
    上扭打，另有一組是乙○○勒住己○○的脖子，我與另外一名鄰居將他們勸開，
    當時丁○○有在場，在我下樓來之前衝突情形，我並未看見等語（見八十九年度
    偵字第二六四七六號卷第三十頁、本院九十年十二月十一日訊問筆錄），證人即
    當時在王家接洽保險事宜之蔡佳芳雖於原審到庭結證：林家二兄弟持棍棒毆打戊○○及乙○○，壬○○○頭戴安全帽打乙○○、戊○○及丙○○，我看到己○○
    勒住乙○○，乙○○有掙扎翻滾，丁○○不在場等語（見原審卷第一三０頁），
    證人蔡佳芳於本院九十一年五月十五日調查時結證時亦為相同之證述（見本院卷
    第七十六頁、第七十七頁），然究竟係被告乙○○勒住己○○？抑或己○○勒住
    被告乙○○？，二位證人所為陳述固有不同，然衡情數人互毆中，雙方本即未依
    一定之規則或形式，互相使用暴力攻擊對方，且互毆舉動為進行式，並非靜止不
    動，被告乙○○既有掙扎翻滾，則應係被告乙○○與己○○在扭打之相互制伏及
    掙脫之過程中，證人陳敬文、蔡佳芳分別目擊其中一部分過程所為之陳述，雖有
    不同，但並無矛盾之處。又依證人陳敬文之證詞，發生第一次互毆事件時，被告
    丁○○雖有在場，但並無證據證明其在場加入參與互毆，據此，自難僅憑其在場
    ，及告訴人壬○○○、己○○、辛○○之指訴，遽予推定其有參與互毆。
  (三)又被告丙○○雖不否認於第一次互毆事件發生時在場，惟矢口否認有傷害告訴人
    壬○○○之事實，然查，告訴人壬○○○於原審調查時指訴：我被蔡佳芳抓住雙
    手，丙○○抓傷我的頸部等語（見原審卷第六十二頁），辛○○及己○○亦於原
    審同日指訴：丙○○及蔡佳芳隨後趕到，針對我母親，合力打我母親等語（同原
    審卷第八十三頁），而證人蔡佳芳亦於原審調查中證述：壬○○○過來打我與丙○○，我有閃過，王誠菁被壬○○○打到等語（同原審卷第一一二頁），足認被
    告丙○○於第一次互毆事件中確有在場，且與告訴人壬○○○發生肢體衝突，且
    觀諸告訴人壬○○○指訴被告丙○○抓傷其頸部之情節，核與告訴人提出之石津
    開放醫院八十九年九月二十三日出具之驗傷診斷書記載「臉頸部外傷、右耳下三
    公分擦傷、右頸多處紅腫擦傷」相符，而告訴人壬○○○所受之上開傷勢，應係
    抓傷，其餘被告乙○○、戊○○均係男人，不至於對其動手，且打完架後，警員
    許景湖到場處理時，告訴人壬○○○即有上開傷痕，因此告訴人壬○○○不可能
    自殘，自行製造傷勢，堪認被告丙○○確有參與第一次互毆，將告訴人壬○○○
    毆傷，其所為上開辯解，不足採信。
  (四)告訴人壬○○○於第一次互毆事件受有右耳下三公分擦傷、右頸多次紅腫擦傷之
    傷害，有石津開放醫院八十九年九月二十三日出具之驗傷診斷書一份在卷可稽，
    告訴人辛○○、己○○雖無驗傷單，然其二人確實受有頭部、臉部、手臂、身體
    等多處挫傷，詳如前述，故告訴人壬○○○、辛○○、己○○之傷勢與被告乙○○、戊○○、丙○○之傷害行為間，顯具有相當之因果關係至明。
  (五)至告訴人壬○○○、己○○、辛○○及被告乙○○、玉誠銘、丙○○分別指訴係
    對方持鋁條及木棍動手毆打，然據證人陳敬文於原審到庭證述之情節觀之，雙方
    互毆之際，並未有人持鋁條及木棍之情事，壬○○○、己○○、辛○○及被告乙○○、玉誠銘、丙○○此部分指訴，尚嫌無據。又證人蔡佳芳於原審雖證述：林
    家二兄弟持棍棒毆打戊○○及乙○○等語，然證人蔡佳芳係被告乙○○家向其購
    買保險之業務員，與被告乙○○等三人關係密切，況壬○○○於偵訊及原審審理
    中指訴證人蔡佳芳亦參加互毆之共犯，則證人蔡佳芳所為此部分不利壬○○○等
    三人之證詞，當係誇大之詞，不足採信。此外，復查無其他積極確切證據足資證
    明雙方在互毆中何人持鋁條及木棍傷害他方，自難認定己○○、辛○○、乙○○
    、戊○○持鋁條及木棍互毆。綜上諸情，被告乙○○、戊○○、丙○○共同毆打
    告訴人壬○○○、辛○○、己○○成傷之犯行，洵堪認定。
四、被告戊○○、丁○○在第二次互毆事件，毆傷告訴人庚○○之行為，業據告訴人
    庚○○迭次指訴被告戊○○及丁○○共同毆打等情綦詳，且告訴人庚○○因第二
    次互毆事件，受有頭部二處瘀腫、擦傷，臉部下顎、下唇擦傷等傷害之事實，有
    石津開放醫院八十九年九月二十三日出具之驗傷診斷書一份附卷可參，被告丁○○、戊○○之傷害行為，與告訴人庚○○傷害結果之間，顯然具有相當因果關係
    。被告丁○○雖不否認於第二次互毆事件發生時在場，但矢口否認有毆打告訴人
    庚○○之事實，經查：
  (一)證人即被告庚○○之女婿石琢玉於原審到庭證稱：當甲晚上十點二十分左右，我
    聽到有人喊救命，我由樓上衝下去看到時，庚○○頭部已受傷，戊○○拿木條架
    住我丈人的的脖子，丁○○拿清潔用的鋁棒作勢要打，我連忙制止，之後他們就
    沒有再打了等語（見原審卷第一一一頁），另證人蔡佳芳於原審到庭證稱：當時
    晚上十點多了，我在巷子口就看到庚○○、壬○○○及己○○拿棍棒毆打戊○○
    ，丁○○要上前拉開他們，庚○○要打丁○○，丁○○以安全帽擋住，王家人有
    反抗等語（見原審卷第一一三頁），證人蔡佳芳於本院九十一年五月十五日調查
    時結證：「（後來在晚上十時許王、林二家又發生打架？）是的，我那時又剛好
    要到王家，要談沒有談完的保險，在巷口轉角我看到有一個肥胖的中年人，約五
    、六十歲與丟磚塊的婦人、還有打乙○○的年輕人拿著棍棒及掃把，三人一起打
    戊○○，從騎樓拉到馬路上打，有勒住戊○○的脖子，要搶他的安全帽，丁○○
    要去拉開他們時，就被較肥胖的那人打，丁○○就拿著安全帽擋住，所以就打到
    安全帽，丁○○、戊○○都沒有回手，戊○○有受傷，我看到這樣就趕快騎機車
    離開。」等語（見本院卷第七十八頁），依證人石琢玉、蔡佳芳二人之證詞，足
    認彼等並非第二次互毆事件之初即在場，彼等所親見為第二次互毆事件中之一部
    分，而雙方在互毆中之舉動並非靜止不動，故而證人石琢玉、蔡佳芳在雙方相互
    毆打、掙脫之過程中分別目擊其中一部分，所為證詞雖不盡相符，乃屬事理之當
    然。據此，足認被告丁○○在第二次互毆事件中，確有與被告戊○○共同毆打告
    訴人庚○○之犯行，堪以認定。
  (二)被告戊○○雖於原審及本院審理中指訴其於第二次互毆事件中遭庚○○及己○○
    毆打，亦有受傷云云，然被告戊○○於原審審理中陳明：我於第一次互毆事件後
    ，至醫院開立之證明書，第二次互毆事件後，我並未去驗傷等語，足證被告戊○○提出之診斷證明書所記載之傷情，僅能證明其於第一次互毆事件中所受之傷害
    ，此外，並無其他積極之證據足資證明被告戊○○於第二次互毆事件中受有傷害
    。另被告丁○○於原審及本院供稱：我在第二次互毆事件中並未受傷等語明確（
    見原審卷第八十五頁、本院卷第六十一頁），則庚○○、己○○雖有動手毆打被
    告丁○○及戊○○，但被告丁○○及戊○○既未成傷，併此敘明。
  (三)至告訴人庚○○及被告戊○○、丁○○分別指訴係對方持鋁條及木棍動手毆打等
    語，雖證人蔡佳芳證述：我在巷子口看到庚○○、壬○○○及己○○拿棍棒毆打
    戊○○等語，但證人蔡佳芳係被告乙○○家向其購買保險之業務員，與被告乙○○、戊○○、丁○○等三人關係密切，況告訴人壬○○○於偵訊及原審審理中指
    訴證人蔡佳芳亦參加第一次互毆事件之共犯，則證人蔡佳芳所為此部分不利告訴
    人壬○○○等三人之證詞，亦屬誇大之詞，不足採信。此外，亦查無其他積極之
    確切證據足資證明雙方在互毆中何人持鋁條及木棍傷害他方，自難認定庚○○、
    戊○○、丁○○持鋁條及木棍互毆。綜上所述，被告戊○○、丁○○與庚○○、
    己○○互毆，造成告訴人庚○○受有傷害之結果，被告戊○○、丁○○傷害犯行
    ，洵堪認定。
五、核被告乙○○、戊○○、丙○○在第一次互毆事件中所為，及被告戊○○、丁○○在第二次互毆事件中所為，均係犯刑法第二百七十七條第一項之傷害罪。被告
    乙○○、戊○○、丙○○三人間就第一次互毆事件之傷害行為，被告丁○○與戊○○二人間就第二次互毆事件之傷害行為，彼此間互有犯意聯絡及行為分擔，均
    為共同正犯。又被告戊○○先後二次傷害犯行，時間緊接，手法相同，所犯又係
    構成要件相同之罪名，且均基於二家積怨已深之緣由所致，顯係基於概括之犯意
    反覆為之，為連續犯，應依法論以一罪，並依法加重其刑。另公訴人雖認被告丁○○亦有參與第一次互毆事件，然被告丁○○並未參與第一次互毆事件，已如前
    述，公訴人認此部分與第二次互毆事件中被告丁○○之傷害犯行，有連續犯之裁
    判上一罪關係（按：起訴書雖未明確敘明，惟依起訴書之記載，應認公訴人認有
    連續犯之裁判上一罪關係），爰不另為被告丁○○無罪之諭知，附此敘明。
六、原審就被告乙○○、戊○○、丁○○、丙○○部分，以被告乙○○、戊○○、丁○○、丙○○等罪證明確，因予適用刑法第二條第一項前段、第二十八條、第五
    十六條、第二百七十七條第一項、第四十一條第一項，罰金罰鍰提高標準條例第
    一條前段、第二條之規定，並審酌被告乙○○、戊○○、丁○○、丙○○與告訴
    人庚○○、壬○○○、己○○、辛○○均為鄰居，本應敦親睦鄰，和平相處，守
    望相助，然因平日相處即已不睦，時有摩擦，今僅因細故，兩家竟大打出手，發
    生集體互毆事件，於審理中，仍不知反躬自省，一昧嚴詞指責他人之不是，無視
    於自己之不法行為，毫無悔意，將過錯全推諉於對方，不思量兩家人將來如何和
    平相處之道，類此衝突仍有一再重演之可能，被告參與互毆之程度及造成之傷害
    ，被告四人皆無前科紀錄，此有台灣高等法院被告全國前案紀錄表在卷可稽等一
    切情狀，分別量處被告乙○○、丁○○各處拘役四十日，被告戊○○判處拘役五
    十日，被告丙○○判處拘役三十日，並均依修正後刑法第四十一條第一項之規定
    ，分別諭知如易科罰金之折算標準。認事用法核無違誤，所處之刑亦屬適當，被
    告乙○○、戊○○、丁○○、丙○○上訴意旨，均仍執前詞，否認犯罪，均無理
    由，均應予駁回。
七、被告丙○○經合法傳喚，無正當理由不到庭，不待其陳述逕行判決。
據上論結，應依刑事訴訟法第三百六十八條、第三百七十一條，判決如主文。
本案經檢察官王登榮到庭執行職務。
中    華    民    國      九十一      年      六      月     十二   日
                              臺灣高等法院高雄分院刑事第一庭
                                  審判長法官  王光照
                                        法官  黃仁松
                                        法官  黃壽燕
右正本證明與原本無異。
不得上訴。
                                  法院書記官  黃富美
中    華    民    國      九十一      年      六      月    十二    日
附錄本判決論罪科刑法條：
刑法第二百七十七條第一項：
  傷害人之身體或健康者，處三年以下有期徒刑、拘役或一千元以下罰金。
